【裁判字號】    99,家訴,219
【裁判日期】    991222
【裁判案由】    確認遺囑真正
【裁判全文】
臺灣臺北地方法院民事判決             99年度家訴字第219號
原      告  楊際剛
訴訟代理人  葉光洲律師
被      告  財政部國有財產局台灣北區辦事處
法定代理人  陳文龍
訴訟代理人  王振翰
上列當事人間請求確認遺囑真正事件，本院於民國99年12月8日
言詞辯論終結，判決如下：
    主  文
確認被繼承人楊黃淑英於民國97年8月27日預立如附件所示之代
筆遺囑為真正。
訴訟費用由被告負擔。
    事實及理由
一、原告起訴主張：被繼承人楊黃淑英係原告之繼母，其名下所
    有坐落台北市○○路74巷2號6樓房地（下稱系爭房地），係
    繼承自原告父親之遺產，原告與楊黃淑英雖無血緣關係，但
    與楊黃淑英情同母子。楊黃淑英因年歲高且身體健康不佳，
    乃於民國 97年8月27日委請訴外人張辦仁、陳清堂、趙維淦
    見證，由楊黃淑英口述遺囑內容，張辦仁代筆，預立如附件
    所示之代筆遺囑（下稱系爭遺囑），將系爭房地遺贈予原告
    。楊黃淑英於98年1月4日死亡，被告經本院選任為楊黃淑英
    之遺產管理人，原告向被告聲明願受遺贈，被告卻否認系爭
    遺囑之真正及效力，拒絕交付遺贈物，致原告私法上之地位
    有受侵害之危險，而有以確認判決除去之必要。為此，求命
    判決確認系爭遺囑真正等語。並聲明：如主文所示。
二、被告則以：被告經法院選任為楊黃淑英之遺產管理人，無從
    得知楊黃淑英生前是否預立遺囑，及系爭遺囑之真偽及效力
    等語，資為抗辯。並聲明：駁回原告之訴。
三、按確認法律關係之訴，非原告有即受確認判決之法律上利益
    者，不得提起之，確認證書真偽或為法律關係之基礎事實存
    否之訴，亦同。前項確認法律關係基礎事實存否之訴，以原
    告不能提起他訴訟者為限。民事訴訟法第 247條定有明文。
    所謂即受確認判決之法律上利益，係指法律關係之存否不明
    確，原告主觀上認其在法律上之地位有不安之狀態存在，且
    此種不安之狀態，能以確認判決將之除去者而言，若縱經法
    院判決確認，亦不能除去其不安之狀態者，即難認有受確認
    判決之法律上利益（最高法院52年台上字第1240號判例意旨
    參照）。原告主張楊黃淑英預立代筆遺囑，將系爭房地遺贈
    給原告，被告為楊黃淑英之遺產管理人，否認遺囑之真正及
    效力，拒絕交付系爭房地，原告私法上之地位確有受侵害之
    危險，此不安之狀態得以確認判決除去之，是以原告提起本
    件確認系爭遺囑為真正之訴，有即受確認判決之法律上利益
    。
四、原告主張楊黃淑英為其繼母，於98年1月4日死亡，系爭房地
    為楊黃淑英之遺產，被告為楊黃淑英之遺產管理人等情，業
    據其提出戶籍謄本、土地及建物登記謄本、本院98年度財管
    字第55號裁定為證（見本院卷第7-10頁、第12-15 頁、第18
     -21頁），且為被告所不爭執，堪信為真。原告主張楊黃淑
    英於 97年8月27日預立系爭遺囑，將系爭房地遺贈予原告之
    事實，亦據提出遺囑為證（見本院卷第16頁），被告雖否認
    遺囑之真正。惟查：楊黃淑英因身體健康狀況不佳，於97年
     8月27日打電話通知王辦仁至原告家中，請王辦仁幫忙寫遺
    囑，王辦仁因此請來陳清堂、趙維淦，三人在場見證，由楊
    黃淑英口述遺囑內容，王辦仁代筆，預立如附件所示之遺囑
    ，經楊黃淑英確認後簽名，陳清堂、趙維淦、王辦仁三人見
    證並簽名等情，業據證人王辦仁、陳清堂、趙維淦證述在卷
    （見本院卷第 34-36頁），堪認系爭遺囑確係楊黃淑英生前
    預立，原告主張系爭遺囑為真正，洵屬有據。
五、按代筆遺囑，由遺囑人指定三人以上之見證人，由遺囑人口
    述遺囑意旨，使見證人中之一人筆記、宣讀、講解，經遺囑
    人認可後，記明年、月、日，及代筆人之姓名，由見證人全
    體及遺囑人同行簽名，遺囑人不能簽名者，應按指印代之。
    為民法第1194條所明定。系爭遺囑係楊黃淑英預立，符合代
    筆遺囑之要件，為有效之遺囑。故原告請求確認系爭遺囑為
    真正，為有理由，應予准許。
六、結論：
    原告之訴為有理由，依民事訴訟法第78條，判決如主文。
中    華    民    國    99    年    12    月    22    日
                      家事法庭法      官  吳素勤
以上正本係照原本作成。
如對本判決上訴，須於判決送達後20日內向本院提出上訴狀。如
委任律師提起上訴者，應一併繳納上訴審裁判費。
中    華    民    國    99    年    12    月    22    日
                              書  記  官  郭麗琴

司法院資訊處製作；財團法人民間司法改革基金會備份。
